【裁判字號】    98,台上,4411
【裁判日期】    980806
【裁判案由】    強盜
【裁判全文】
最高法院刑事判決            九十八年度台上字第四四一一號
上   訴   人  台灣高等法院台中分院檢察署檢察官
上訴人即被告  吳孟儒（改名甲○○）
                      151巷15號
                      151巷13號
選 任辯護 人  楊博堯律師
上訴人即被告  乙○○
選 任辯護 人  羅豐胤律師
              蔡素惠律師
上列上訴人等因被告等強盜案件，不服台灣高等法院台中分院中
華民國九十八年五月十九日第二審更審判決（九十六年度上更(一)
字第二七四號，起訴案號：台灣台中地方法院檢察署九十二年度
偵字第一九二八二號、九十三年度偵字第六０七號），提起上訴
，本院判決如下：
    主  文
原判決撤銷，發回台灣高等法院台中分院。
    理  由
本件原判決認定上訴人即被告吳孟儒（改名為甲○○）、乙○○
二人與丙○○均係址設台中縣大雅鄉○○路○段九十七號「國賓
汽車修配場」（下稱國賓車行）之同事，吳孟儒因與丙○○素有
嫌隙，於民國九十二年九月三十日十八時許，見丙○○隻身在上
開辦公室內看電視認有機可乘，乃分別以0000000000
號行動電話聯絡乙○○及林瑞評（綽號「阿修」者，妨害自由罪
業經第一審判決確定）前往國賓車行教訓丙○○，林瑞評又邀其
朋友林緯豪（綽號「細漢」者，妨害自由罪業經第一審判決確定
）一同前往，吳孟儒則在國賓車行門外等候。吳孟儒、乙○○、
林瑞評及林緯豪則基於普通傷害丙○○之共同犯意聯絡（傷害部
分業據丙○○於九十二年十月十四日檢察官偵訊時表明不提出告
訴），於同日十九時許林瑞評、林緯豪先行抵達國賓車行，遂與
吳孟儒一同進入車行，林瑞評並戴有鴨舌帽及口罩，林緯豪則未
戴，一進入車行內，林瑞評、林緯豪佯裝押住吳孟儒至車行辦公
室內，命蹲在地上，繼而先後在辦公室內或徒手或腳踢毆打丙○
○身體各處，乙○○恐為丙○○認出，乃先購買口罩，並戴上口
罩及鴨舌帽後進入車行，見林瑞評、林緯豪毆打丙○○，隨即亦
加入毆打行列，或徒手或腳踢或持辦公室內之木質煙灰缸（未扣
案）毆打丙○○身體各處，其間，林瑞評並以當場拿取之丙○○
所有玩具手槍一支敲擊丙○○頭部，嗣再由吳孟儒提議並拿繩索
給乙○○，示意乙○○將丙○○綑綁押上其所有之車牌號碼ＬＴ
－二二一七號自用小客車後離去。在車輛行進間，吳孟儒與乙○
○竟基於意圖為自己不法所有之共同犯意聯絡，由吳孟儒示意坐
在右側副駕駛座之乙○○逼迫丙○○說出提款卡密碼，乘坐於後
座之林瑞評、林緯豪遂聽從吳孟儒、乙○○指示，以徒手毆打之
強暴方法，逼迫丙○○說出提款卡密碼，使其行無義務之事，丙
○○在身體遭毆打強暴之情況下，至使不能抗拒，不得不將提款
卡密碼說出，吳孟儒遂於同日（九十二年九月三十日）十九時五
十四分五十一秒、二十時零三分二十秒、二十時零三分五十九秒
，分別駕車前往中華郵政股份有限公司大雅郵局（下稱大雅郵局
）及台灣銀行大雅分行提款二次，以丙○○所有提款卡提領新台
幣（下同）六萬元、二萬元及二萬元現款得手。之後，吳孟儒再
駕駛前開自用小客車搭載上開人士前往台中縣大肚山區某處，與
乙○○、林瑞評、林緯豪等人喝令丙○○下車後，由吳孟儒、乙
○○、林瑞評動手持鋁棒、木棍、徒手毆打丙○○，嗣由乙○○
、林緯豪以繩索再度綑綁丙○○雙手後，由林瑞評、林緯豪負責
在該處看管，吳孟儒、乙○○則駕車下山前往大雅郵局，由吳孟
儒於九十二年十月一日凌晨零時三十七分五十一秒及同日零時三
十九分十二秒以丙○○所有提款卡分別領款六萬元、四萬元得手
，繼而購買食物上山給林瑞評、林緯豪食用，嗣四人又駕車離去
，並經由乙○○提議前往丙○○父親住處，吳孟儒、乙○○下車
欲再向丙○○父親索取財物，惟未遇其父，乃又駕車離開，並於
九十三年十月一日凌晨二時許載丙○○前往位於台中市「富可汗
汽車旅館」一四二號房休息，約凌晨四、五時許四人復駕車前往
台中縣大肚山區閒逛，並在山上令林瑞評、林緯豪、丙○○下車
，由林瑞評、林緯豪繼續看管丙○○，吳孟儒、乙○○則駕車下
山購買早餐回山上後復即離去，待吳孟儒、乙○○駕車返回山上
時，吳孟儒、乙○○拿出淺綠色毛巾一條、黑色大塑膠袋一只交
予林瑞評、林緯豪，將丙○○眼睛以毛巾矇住，再將黑色大塑膠
袋套在丙○○頭上，雙手以繩索反捆於後，四人搭載丙○○於九
十二年十月一日上午六、七時許返回國賓車行，乙○○、林瑞評
、林緯豪先行下車離去後，吳孟儒始偕同丙○○下車，並為其鬆
綁，丙○○總計遭以上開非法方法剝奪行動自由達十一、十二小
時之久。嗣丙○○獨自前往台中縣大雅鄉澄清醫院就醫，並檢出
受有頭部挫傷併臉部瘀傷及眩暈、背部挫傷及瘀傷等傷勢，並立
即報案。經警於九十二年十月一日九時二十五分許，在台中縣大
雅鄉澄清醫院當場逮獲吳孟儒，於當日十時二十分許，在吳孟儒
位於台中縣大雅鄉○○○路一五一巷十三號起出以丙○○提款卡
提領得現金十萬元，在當日十一時二十五分許，在上開國賓車行
及吳孟儒前揭自用小客車內扣得玩具手槍一支（丙○○所有）及
吳孟儒所有犯案用之淺綠色毛巾一條、黑色垃圾袋一只、麻繩一
條、鋁棒一支並予扣案。經吳孟儒供出後，林瑞評、乙○○分別
於同日十二時零五分及十三時三十分許，主動前往台中縣警察局
大雅分駐所到案說明；林緯豪則經林瑞評供出後，於九十二年十
一月十七日經檢察官傳訊到庭說明，始悉上情等情。因而撤銷第
一審關於被告等部分之判決，改判論處被告等共同意圖為自己不
法之所有，以強暴至使不能抗拒，而取他人之物罪刑，固非無見
。
惟查：(一)、有罪之判決書，須將法院依職權認定之犯罪事實詳記
於事實欄，始足以判斷其適用法令之當否。倘若事實欄無此記載
，而理由內加以說明，是為判決理由失其依據，其判決自屬違法
。原判決理由欄說明被告等拿取被害人之提款卡之行為，係犯強
盜罪，並認同案被告林瑞評、林緯豪未參與此強盜犯行。然被告
等究於何時何地以何方法取得該提款卡？當時林瑞評、林緯豪是
否在場？如林瑞評、林緯豪當時在場又共同施暴，何以又認其二
人未參與強盜犯行？原審未詳查審認並載明於事實欄，致其理由
說明失其事實之依據，自有未合。(二)、刑事訴訟法第一百五十九
條第一項規定：被告以外之人於審判外之言詞或書面陳述，除法
律有規定者外（即同條第二項、同法第一百五十九條之一至第一
百五十九條之五），不得作為證據。故有罪判決將上述屬傳聞證
據之被告以外之人於審判外之言詞或書面陳述採為被告論罪科刑
之根據時，自應於理由內說明何以該項傳聞證據具有證據能力，
否則即有判決不備理由之違法。原判決採用被害人丙○○及同案
被告林瑞評於警詢中之供述，為認定被告等犯罪證據之一（見原
判決理由欄二(二)1.(1)，二(二)3.(3)及二(二)3.(1)），惟原判決未說明
上開屬傳聞證據之警詢中供述，何以有證據能力之理由，亦有判
決理由欠備之違誤。(三)、刑事訴訟法第一百六十四條規定：「審
判長應將證物提示當事人、代理人、辯護人或輔佐人，使其辨認
。」、「前項證物如係文書而被告不解其意義者，應告以要旨。
」；同法第一百六十五條第一項規定：「卷宗內之筆錄及其他文
書可為證據者，審判長應向當事人、代理人、辯護人或輔佐人宣
讀或告以要旨。」，此為事實審法院於審判期日，就判斷犯罪事
實所採用證據所應踐行之調查方法及程序，且依上開法律之規定
，係將辯護人與當事人等並列，是法院於踐行上揭調查證據程序
，自應對包括辯護人在內之上揭所有在庭之人為之，不得僅對當
事人為證據之提示或告以要旨，否則其所踐行之證據調查程序即
難認適法，不得就該未經合法調查之證據，逕採為論斷犯罪事實
之判決基礎。經查本件依原審九十八年四月二十八日上午審判筆
錄之記載，被告等於審判期日，均經其等之選任辯護人偕同到庭
，然原審審判長於審判程序之進行中，就判決所採用之相關證據
，並未對被告等之選任辯護人逐項提示、辨認或告以要旨，而僅
對被告等為證據之提示或告以要旨（見原審卷第一七三頁背面至
第一七六頁），足見其調查證據程序顯屬違法。(四)、依原判決事
實欄之記載，同案被告林瑞評、林緯豪二人，自案發之初起，即
與被告等一同進入國賓車行，並依被告等之指示，徒手毆打、綑
綁被害人，逼迫被害人說出提款卡密碼，被害人在身體遭毆打，
處於強暴情況下，已至不能抗拒，不得不說出提款卡密碼；又吳
孟儒單獨或與乙○○持被害人之提款卡前往提款時，林瑞評、林
緯豪二人即負責看管被害人等情。又原判決理由欄亦認吳孟儒係
在偕同乙○○、林瑞評、林緯豪毆打、剝奪被害人行動自由下，
始好不容易取得財物（見原判決第二十頁第十七行至第十八行）
。依上述事實記載及理由說明，能否謂林瑞評、林緯豪未參與被
告等之強盜犯行，即非無研求餘地，乃原判決認林瑞評、林緯豪
未參與強盜犯行，又未說明其理由，亦有可議。檢察官及被告等
上訴意旨指摘原判決違法，尚非全無理由，應認仍有發回更審之
原因。
據上論結，應依刑事訴訟法第三百九十七條、第四百零一條，判
決如主文。
中    華    民    國  九十八  年    八    月    六    日
                      最高法院刑事第五庭
                          審判長法官  陳  正  庸
                                法官  賴  忠  星
                                法官  林  秀  夫
                                法官  宋      祺
                                法官  陳  祐  治
      本件正本證明與原本無異
                                      書  記  官
中    華    民    國  九十八  年    八    月   十七   日
                                                Ａ


司法院資訊處製作；財團法人民間司法改革基金會備份。
